【裁判字號】    98,訴,942
【裁判日期】    990115
【裁判案由】    租佃爭議
【裁判全文】
                臺灣桃園地方法院民事判決
原      告    乙○○
訴訟代理人    甲○○
被      告    丙○
              戊○
              丁○
              己○
上四人共同
訴訟代理人    陳柏均律師
上列當事人間租佃爭議事件，本院於民國98年12月31日言詞辯論
終結，判決如下：
    主      文
被告應連帶將坐落桃園縣龍潭鄉○○段第七七二、七七一、七七
○、七六八、七七六、七六九、六九七、七七三、七七四、六八
八、六八九、六九○、六八二、六八七、六八五地號土地返還原
告。
訴訟費用由被告連帶負擔。
    事實及理由
壹、程序事項：
一、按出租人與承租人間因耕地租佃發生爭議時，應由當地鄉（
    鎮、市、區）公所耕地租佃委員會調解；調解不成立者，應
    由直轄市或縣（市）政府耕地租佃委員會調處；不服調處者
    ，由直轄市或縣（市）政府耕地租佃委員會移送該管司法機
    關，司法機關應即迅予處理，並免收裁判費用，前項爭議案
    件非經調解、調處，不得起訴，耕地三七五減租條例第26條
    第1 項、第2 項前段定有明文。本件耕地租約之爭議，前由
    原告申請調解，經桃園縣龍潭鄉公所及桃園縣政府之耕地租
    佃委員會各予調處，均未成立，而為桃園縣政府耕地租佃委
    員會移送本院處理乙情，有桃園縣政府檢送之租佃爭議調處
    不成立案全卷可憑，核與上開規定相符，原告自得提起本件
    訴訟。
貳、實體事項：
一、原告主張：
    其被繼承人王劉戊妹，前於民國37年間，就坐落桃園縣龍潭
    鄉○○段第65-1、65-5、66-1及67-1地號土地（經分割及重
    測後，現為桃園縣龍潭鄉○○段第772 、771 、770 、768
    、776 、769 、697 、773 、774 、688、689 、690 、682
    、687 及685 地號土地，下合稱系爭土地），與被告之被繼
    承人邱標訂立耕地三七五租約（下稱系爭租約），6 年為期
    ，嗣由兩造繼受續訂，迭經換約，至97年12月31日租期屆滿
    。然被告就上開第66-1地號面積323 平方公尺土地（重測後
    ，地號改為桃園縣龍潭鄉○○段第682 號，面積增為334.04
    平方公尺，下稱第682 地號土地），僅在如附圖編號A 所示
    面積214.29平方公尺之土地上種植稻穀，其餘範圍，則長期
    任由相鄰之同段第683 地號及第683-1 地號等土地使用人庚
    ○○，築闢磚造樓房、鐵皮屋、棚架、空地及薑園，而如附
    圖編號D 、F 、G 、C 、E 及B 所示，面積共達119.75平方
    公尺，是被告關於該部分土地，顯非出於不可抗力之事由，
    而繼續1 年以上不為耕作，甚有轉租他人、不自任耕作情形
    ，已構成耕地三七五減租條例第17條第1 項第4 款及同條例
    第16條第1 項所定租約終止、無效之事由，系爭租約應歸於
    失效。況且，被告就上揭第67-1地號面積625 平方公尺之土
    地（分割後另增加同段第67-3地號面積2 平方公尺土地，並
    於重測後，更改地號為桃園縣龍潭鄉○○段第687 號，下稱
    第687 號土地），業於86年間，擅自將其上原為1 層樓之農
    舍，拆除部分後，另行新建2 層樓之水泥鋼筋建築 (下稱系
    爭建物)， 由家人共同居住，而與該地原供置放農具、絭養
    牲畜之使用方法，顯然相違；且未依建築法規領得建築執照
    ，應屬違建，是縱認第687 地號土地地目為建，致其性質並
    非耕地租賃，而無上開條例相關租約失效規定之適用，原告
    於本件租期屆滿後，參照民法第438 條、土地法第103 條第
    3 款及同法條第5 款之規定，亦得收回第687 地號土地。爰
    依上開規定，請求被告將系爭土地返還原告等語。並聲明如
    主文第一項所示。
二、被告則以：
    第682 地號土地本以表面之溝渠，與相鄰土地區隔，被告對
    如附圖編號A 所示區域以外之土地，仍在承租範圍內一節，
    從不知情，且該土地經重測後，面積已生變化，究竟正確界
    址何在，更難察知，是被告就遭訴外人庚○○占用之部分，
    尚非放棄耕作，亦無轉租他人、不自任耕作之情形，而與耕
    地三七五減租條例第17條第1 項第4 款或同條例第16條第1
    項等規定不符，系爭租約尚不因之失效。至於第687 地號土
    地，既屬建地，本在提供承租者興築建物而居住，並無耕作
    以保持地力之需要，是被告於86年間，因原有農舍坍塌，另
    行起造系爭建物，自非不自任耕作，而無耕地三七五減租條
    例第16條第1 項規定之適用，且該利用方式，因仍在原定使
    用目的範圍之內，不管有無依建築法規取得相關執照，均無
    違背租賃契約或法令可言，亦無適用民法第438 條、土地法
    第103 條等規定之可能，是系爭租約關於第687 地號土地之
    部分，無論其性質係屬耕地租賃、抑或成立他種租賃，其法
    律關係並未因系爭建物之興造，而歸於消滅等語，資為抗辯
    。並聲明：原告之訴駁回。
三、原告主張其母王劉戊妹與被告之父邱標，前就系爭土地，於
    37年間立有耕地三七五租約，並由兩造繼受，期限至97年12
    月31日止；而第682 地號土地如附圖編號B 至G 所示，面積
    119.75平方公尺土地，長年為鄰地使用人庚○○占用，未能
    由被告予以耕作，又第687 地號土地上，原交付有1 層之農
    舍，為被告於86年間，將其中部分改建為2 層之系爭建物，
    用供家居等情，業據其提出系爭土地之登記謄本各1 紙、系
    爭租約之私有耕地租約契約書2 件、及第682 地號土地暨系
    爭建物之現狀照片各3 張為證，並有第682 地號之土地複丈
    成果圖1 紙附卷可稽，亦為被告所不爭執，應認此部分事實
    為真正。
四、原告主張被告就第682 地號如附圖編號A 所示範圍以外之土
    地，長期任由他人占用，業已繼續1 年以上不為耕作，甚有
    轉租他人、不自任耕作情形，依耕地三七五減租條例第17條
    第1 項第4 款及同條例第16條第1 項之規定，系爭租約應歸
    終止或無效；另被告擅自在第687 地號興築2 層之系爭建物
    ，有違原定之使用方法，故縱然上揭條例所定租約失效之規
    定，關於第687 地號土地，並無適用，其仍得於租期屆滿後
    ，予以收回等情，為被告所否認，並以上揭情詞置辯，是本
    件應先審究之爭點為：（一）系爭租約有無耕地三七五減租
    條例第17條第1 項第4 款之終止租約事由？倘是，則系爭租
    約因而失效之範圍為何？（二）若第687 地號土地，不適用
    上述租約終止之規定，原告是否仍得收回之？
(一)按耕地租約在租佃期限未屆滿前，有非因不可抗力繼續1 年
    不為耕作者，得終止之，此觀耕地三七五減租條例第17條第
    4 款之規定自明，故承租人於未有因天災、地變導致不能耕
    作、或縱然耕作亦屬無益之特殊情形下，任憑耕地由他人使
    用、而不為異議或其他討回土地行為，即與該條例保護佃農
    之立法良意相違，應許地主終止租約、收回耕地。查：
1 、第682 地號土地如附圖編號A 所示範圍以外之耕地，長年遭
    鄰地使用人庚○○占用，業如上述，而被告就其等未能予以
    排除乙情，固以證人庚○○於本院98年11月5 日審理時，關
    於其占用情形結稱：「（被告訴訟代理人提示98年10月14日
    民事答辯2 狀所附被證4 照片問：系爭農地之圍籬係於何時
    搭蓋？於何時有溝渠？你於何時興建這間房屋？是否知悉有
    部分屋舍越界至682 地號？何時知道？你於何時種植這些薑
    ？種植時是否知悉該處為682 地號？被告丙○等人有無同意
    證人於682 地號興建房屋及種植薑園？）我的樓房蓋好就圍
    起來了。溝渠是40幾年前就有了，蓋房子以前就有了。房子
    是75年蓋的。到94年重測的時候才知道越界。他的樓房蓋好
    之後，原本這地方是竹子，我把他挖掉之後，就種薑。重蓋
    的時候不知道。我沒有跟他講，我認為這是我的地，所以我
    沒有跟他講」等語為據，辯稱溝渠位置既然與界址不符，土
    地面積亦因重測而有變化，致不知有部分土地為他人占用，
    其等並非放棄耕作云云。惟上開情由，並非天災、地變等自
    然力之事故可比，難認有何不可抗力情事，首堪是認；而按
    耕地之租賃，依本條例之規定，本條例未規定者，依土地法
    及其他法律之規定，耕地三七五減租條例第1 條定有明文，
    又承租人應以善良管理人之注意，保管租賃物，租賃物有生
    產力者，並應保持其生產力，民法第432 條第1 項亦有明定
    ，則被告於系爭租約之期間內，為維護耕地之地力，就所承
    租耕地之範圍、面積及正確界址，本應予以相當之注意，關
    於第682 地號土地之經界何在，本需委請專人鑑測丈量，而
    非單純信賴溝渠等地貌特徵，即據以與鄰地劃分；至於該土
    地雖經重測，惟其增加面積約僅11平方公尺（334.04-323＝
    11.04 ），與遭人占用之119.75平方公尺相較，差距甚遠，
    仍無解於被告未盡善良管理人注意義務，對他人擅自利用，
    未能即時異議、討回土地之責任，況依證人所述及被告自承
    ，彼等於94年重測後，已知訴外人庚○○占用第682 地號土
    地之之事實，然被告自94年迄今，均未見其向庚○○催討，
    自應認被告就第682 地號土地，有非因不可抗力繼續1 年以
    上未耕作之情形。而原告於98年2 月間提起本件調解時，既
    已對被告表示不願續租，有上開租佃爭議調處不成立案所附
    調解筆錄在卷可憑，揆諸上開說明，原告所為上開終止租約
    之意思表示，即無不合。
2 、按承租人承租耕地非因不可抗力繼續1 年不為耕作，不問其
    不為耕作者，係承租耕地之一部或全部，出租人均得依耕地
    三七五減租條例第17條第1 項第4 款規定終止租約，收回全
    部耕地，最高法院固著有84年台上字第1856號判例可資參照
    ，惟按承租他人之非農、漁、牧地供耕作之用者，既非耕地
    租用，自無耕地三七五減租條例規定之適用，亦經最高法院
    88年台上字第451 號判例闡釋在案。查第687 地號土地，於
    系爭租約訂立當時，地目為建，是關於第687 地號土地部分
    ，即非耕地租賃，而無上開條例之適用，是原告依該條例第
    17條第1 項第4 款之規定，所為不欲續租之意思表示，僅得
    在其餘耕地之租佃範圍內，生其終止之效果，從而，原告依
    租賃物及所有物返還請求權之法則，就第687 地號以外、仍
    為被告占有之系爭土地，請求其等返還，自屬正當，應予准
    許。
(二)至於系爭租約關於第687 地號土地之部分，因屬建地，固非
    耕地租賃，已如上述，然劉王戊妹與邱標，前就系爭土地之
    租賃，僅簽具1 份私有耕地租約，另關於租率多寡，亦均以
    生產物收獲量1000分之375 為最高額，其原低於1000分之37
    5 者，從其原有之約定為計算等情，有上開私有耕地租約契
    約1 件附卷可稽，可知雙方並未針對第687 地號土地單獨締
    約，或特別以土地交易價值為基準，計算該部分之租金，再
    衡諸第687 地號土地之租約係合併於上開耕地租約之內所訂
    立，而第687 地號土地於交付當時，其上僅有1 層之農舍，
    乃係供佃農擺放農具、飼養牲畜，而便利其耕作，是其等就
    第687 地號土地之租賃，尚非預供建築房屋之用，性質應認
    定為普通租賃。而按民法第450 條規定，租賃定有期限者，
    其租賃關係，於期限屆滿時消滅，則系爭租約既至97年12月
    31日為止，原告並以本件租佃調解，反對被告繼續使用系爭
    土地，揆諸上開說明，第687 地號土地之租賃關係，應已歸
    於消滅，是原告於該部分租約失效後，一併依租賃物及所有
    物返還請求權之法則，請求被告返還現仍為其占有之第687
    地號土地，洵為可採，同應准許。
六、綜上所述，被告關於第682 地號土地，既有非因不可抗力繼
    續1 年以上不為耕作情事，原告即得依耕地三七五減租條例
    第17條第1 項第4 款之規定，就系爭租約於第687 地號土地
    以外之部分，予以終止；而第687 地號上之租賃關係，亦因
    期限業已屆滿，而歸於消滅，則原告於系爭租約失效後，依
    租賃物及所有物返還請求權之法則，請求被告返還系爭土地
    ，即屬有據，應予准許。
七、本件事證已臻明確，兩造關於第682 地號土地有無不自任耕
    作之情形，及第687 地號土地是否應為基地租賃，暨有無違
    背約定方法或法令而為使用之攻擊或防禦方法、並所提證據
    ，核與判決之結果不生影響，無庸再予論述，併此敘明。
八、據上論結，本件原告之訴為有理由，依民事訴訟法第85條第
    2項，判決如主文。
中    華    民    國     99     年     1    月   15   日
                  民事第一庭    法  官    陳婉玉
以上正本係照原本作成
如對本判決上訴，須於判決送達後20日內向本院提出上訴狀
中    華    民    國    99    年    1     月    18    日
                                書記官    利冠蔚

司法院資訊處製作；財團法人民間司法改革基金會備份。
